臺灣高等法院民事判決　　　　　　　　　　　　　　　九十三年度重訴字第三四號
　　原　　　告　和泰興業股份有限公司
　　法定代理人　蘇一仲
　　訴訟代理人　許俊仁律師
　　被　　　告　甲○○
　　訴訟代理人　李鳳翱律師
　　　　　　　　簡汶蕙律師
當事人間因侵權行為損害賠償事件，本院於九十三年九月二十二日言詞辯論終結，判
決如下：
    主      文
被告應給付原告新臺幣壹佰玖拾玖萬壹仟元，及自民國九十二年十月三十日起至清償
日止，按年息百分之五計算之利息。
訴訟費用由被告負擔。
本判決於原告以新臺幣陸拾陸萬元為被告供擔保後，得假執行。但被告如於假執行程
序實施前，以新臺幣壹佰玖拾玖萬壹仟元，為被告預供擔保，得免為假執行。
    事      實
甲、原告方面：
一、聲明：
  (一)被告應給付原告新臺幣（下同）一百九十九萬一千元，及自附帶民事訴訟訴狀繕
    本送達被告翌日（即九十二年十月三十日）起至清償日止，按年息百分之五之利
    息。
  (二)願供擔保請宣告假執行。
二、陳述：
  (一)全富工程實業有限公司（以下簡稱全富公司）承包省立台南醫院空調工程後，再
    轉由原告和泰興業股份有限公司（以下簡稱和泰公司）承作，雙方約定付款方式
    由全富公司將其請領工程款專用大小章及於華南商業銀行（以下簡稱華南銀行）
    開立之全富公司帳戶存摺交與代表和泰公司之被告甲○○負責保管，並由被告出
    具個人保證書予全富公司，俾利原告公司逕行領取工程款。被告未經原告同意，
    連續以其保管之前揭印章及銀行帳戶存摺，向銀行領款據為己有，原告依侵權行
    為規定請求被告賠償，於法並無不合。
  (二)被告雖以存入全富公司於華南銀行帳戶內金錢非原告所有，及其未保管全富公司
    請領工程款專用大小章與該公司之華南銀行帳戶存摺等詞為辯。然存入全富公司
    於華南銀行帳戶內之金錢為原告所有，及被告保管前揭印章及存摺等事實，除經
    台灣士林地方法院八十八年度自字第二一六號及本院九十二年上易字第一０二八
    號等刑事判決認定外，證人全富公司負責人蔡麗姿及證人王彥霖均證稱全富公司
    於華南銀行帳戶內金錢屬原告所有。有關工程款之撥付，原承攬人中興電工機械
    股份有限公司（以下中興公司）以指名全富公司並禁止背書轉讓之支票交付全富
    公司為工程款之撥付；而全富公司則將上揭領取之工程款支票存入華南銀行帳戶
    ，並將華南銀行帳戶之存摺、印章交付代表原告公司之被告保管，俾由原告領用
    。若全富公司於華南銀行帳戶之存款仍屬全富公司，而非原告所有，則全富公司
    何以會將該公司之銀行帳戶存摺及印章交予原告公司使用支領，而未置一詞？再
    者，原告發現台南醫院空調工程案款項不清，而追回被告所保管全富公司於華南
    銀行帳戶之存摺、印章後，原告就八十二年十二月起至八十六年十月工程完工止
    等各筆存入華南銀行帳戶之工程款，均依序轉存於原告其他銀行帳戶，未見全富
    公司有任何異議，足證該帳戶存款確為原告所有。
  (三)被告自屬於原告所有之全富公司帳戶中，分別以其自己名義共轉匯四筆款項合計
    一百九十九萬一千元至其自己美國運通銀行台北分行帳戶內，原告請求其賠償此
    部分損失，自屬合理。原告否認持有耀信公司之總帳表及傳票，原告與耀信公司
    為二家法人格各自獨立之不同公司，原告公司焉有可能持有耀信公司之帳冊、傳
    票？原告公司於刑事案件審理時，已提出原告分類帳之應付帳款，其中並無原告
    應付前述四筆款項予被告之登載，被告於本事件要求原告提出公司總帳、傳票，
    無非故意延滯訴訟。
  (四)民法第一百九十七條第二項規定：「損害賠償之義務人，因侵權行為受利益，致
    被害人受損失，於前項時效完成後，仍應依關於不當得利之規定，返還其所受之
    利益於被害人。」。最高法院五十六年台上字第三Ｏ六四號判例明文規定：「不
    當得利返還請求權與損害賠償請求權，法律上之性質雖有未同，但二者訴訟上所
    據之事實如屬同一，則原告起訴時雖係基於侵權行為之法律關係，然在訴訟進行
    中於他造為時效之抗辯後，亦不妨再基於不當得利之請求權而為主張。」。本件
    縱侵權行為請求權已罹於時效，然被告因其侵權行為，而受有匯至其於美國運通
    銀行台北分行帳戶一百九十九萬一千元之利益，致原告受有此款項之損失，則原
    告依前述條文及實務見解，請求被告返還一百九十九萬一千元之不當得利，應屬
    正當。
乙、被告方面：
一、聲明：
  (一)原告之訴及假執行之聲請均駁回。
  (二)如受不利之判決，願供擔保請准宣告免為假執行。
二、陳述：
  (一)原告並非被害人：
    存入全富公司設於華南銀行之000000000000號帳戶款項，係全富公
    司承攬中興公司省立台南醫院空調工程之工程款，有權受領工程款之人為全富公
    司，該工程非屬原告所有。依原告與全富公司之合作協議契約書第十二條之約定
    ，全富公司向中興公司請款取得款項後，才有義務再支付予原告，故前揭帳戶內
    之金額屬全富公司所有。
  (二)被告否認有侵權行為：
    被告係原告之負責人蘇一仲派去耀信、耀泰公司擔任負責人。原告、耀信、耀泰
    公司財務之支出，必須製作傳票、同時檢附明細，始得請款、支出。刑事判決認
    定之四筆由全富公司匯入被告美國運通銀行之金額，必先有傳票、檢附明細，始
    有請款支出的問題，故檢具耀信、原告公司總帳表及各項傳票，即可查明該四筆
    款項之用途、支出對象，被告是否有侵占之事實。前述資料均在原告持有中，應
    由原告舉證證明之。
  (三)原告主張侵權行為，其提出刑事附帶民事訴訟時，已罹於時效，被告不同意原告
    追加不當得利請求權為訴訟標的。
    理      由
一、按「不當得利返還請求權與損害賠償請求權，法律上之性質雖有未同，但二者訴
    訟上所據之事實如屬同一，則原告起訴時雖係基於侵權行為之法律關係，然在訴
    訟進行中於他造為時效之抗辯後，亦不妨再基於不當得利之請求權而為主張。」
    （最高法院五十六年台上字第三Ｏ六四號判例參照）。本件被告於準備程序終結
    後之九十三年七月二十九日始提出時效之抗辯，則原告本於同一請求之基礎事實
    ，追加不當得利請求權為訴訟標的，合於民事訴訟法第二百五十五條第一項之規
    定。
二、原告主張：
    被告甲○○原係和泰公司之協理，負責空調業務之拓展開發，和泰公司前向全富
    公司轉包台南醫院新建醫療大樓及動力中心空調工程，雙方約定付款方式由全富
    公司將請領工程款專用大小章及全富公司在華南銀行開立之帳戶存摺交與代表和
    泰公司之被告負責保管，並由被告個人出具保證書予全富公司，俾由和泰公司逕
    行領取工程款。詎被告自八十一年十二月二十一日起至八十二年八月六日止，連
    續在台北市松山區○○○路一四三號十二樓和泰公司之營業處所，利用其保管並
    使用前揭印章及銀行帳戶存摺之機會，委請不知情之會計人員向銀行領取現款，
    將其業務上所收取之款項分四次匯入自己於美國運通銀行台北分行帳戶內（詳如
    附表所示），據為己有，計侵占一百九十九萬一千元，爰基於侵權行為及不當得
    利之法律關係，請求被告返還一百九十九萬一千元及法定遲延利息。
三、被告則以：
    存入全富公司設於華南銀行帳戶內之款項屬全富公司所有，原告並非犯罪被害人
    ，被告並未為侵權行為，且原告之侵權行為損害賠償請求權已罹於時效而消滅等
    語置辯。
四、兩造不爭執之事實：
    被告原係和泰公司之協理，負責空調業務之拓展開發，如附表所示之四筆款項匯
    入被告設於美國運通銀行台北分行帳戶。
五、兩造爭點之論述：
    本件之爭點為被告是否侵占原告所有之一百九十九萬一千元？
  (一)台南醫院新建醫療大樓及動力中心空調工程，係由全富公司向該醫院承包後再轉
    由和泰公司承作，雙方約定付款方式由全富公司將請領工程款專用大小章及全富
    公司在華南銀行開立之全富公司帳戶存摺交與代表原告之被告負責保管，並由被
    告個人出具印鑑之保證書予全富公司，俾利和泰公司逕行領取工程款等情，有全
    富公司與和泰公司之合作協議書、被告簽立保管全富公司印章之保證書及全富公
    司於華南銀行之帳戶存摺影本附於刑事卷可稽，且證人即全富公司負責人蔡麗姿
    及證人王彥霖（原名王熊雄）於刑事案件證稱：「．．．戶頭內的錢均是和泰的
    ．」等語。足見全富公司帳戶內之款項雖由原承攬人中興公司簽發票據或匯款而
    入，但全富公司既已同意由原告支領使用，自屬原告所有。嗣原告發現台南醫院
    空調工程案款項不清，而追回被告所保管全富公司於華南銀行帳戶之存摺、印章
    後，原告就八十二年十二月起至八十六年十月工程完工止等各筆存入華南銀行帳
    戶之工程款，均依序轉存於原告其他銀行帳戶，未見全富公司有任何異議，益證
    該帳戶存款確為原告所有。則原告主張因被告之犯罪行為直接受有損害，屬被害
    人，洵屬正當；被告辯稱前開款項，依原承攬人中興公司與全富公司之契約，仍
    屬全富公司所有，原告非被害人云云，自不足取。
  (二)刑事案件審理時曾訊問證人朱月子「你有無處理過全富公司帳戶的進出，或提領
    金錢？」，朱月子答稱「我有提領過，我用存摺去提領，存摺當時是放在甲○○
    那邊。」等語，且明確指認其所提領數十筆之金額及日期（本院卷第六八頁）；
    證人葉芳瑜亦證稱「只有寫過八十二年五月二十四日壹佰肆拾玖萬壹仟元這張（
    即是自全富公司帳戶匯款至被告甲○○美國運通銀行帳戶之匯款申請書）。」、
    「．．．如果是我寫的取款憑條，一般來說是林先生（指被告甲○○）要我幫忙
    ○匯款。」等語（本院卷第七六頁），足證全富公司帳戶之存摺及印章確實由被
    告持有保管，其方能指派不知情之朱月子、葉芳瑜等人為其辦理匯款轉帳等不法
    侵占行為。被告於刑事案件偵查時，自承「全富存摺放在耀信」、「印章、存摺
    是放在耀信公司」（本院卷第八二頁），嗣後改稱係交給和泰公司人員保管（本
    院卷第八六頁），足證其抗辯未持有全富公司存摺、印章云云，並不可採。
  (三)原告與耀信公司為兩家法人格各自獨立之不同公司，衡諸經驗原告公司不可能持
    有耀信公司之帳冊、傳票。被告抗辯原告持有耀信公司之帳冊、傳票，要求原告
    提出以證明被告未侵占系爭款項，核無必要。
  (四)被告侵占原告一百九十九萬一千元之事實，業經本院九十二年度上易字第一○二
    八號刑事判決認定，且判處罪刑在案。從而，原告基於不當得利之法律關係，請
    求被告給付一百九十九萬一千元及自起訴狀繕本送達翌日即九十二年十月三十日
    起至清償日止，依法定利率計算之遲延利息，洵屬正當，應予准許。兩造陳明願
    供擔保，分別聲請宣告假執行及免為假執行，經核尚無不合，爰分別酌定相當擔
    保金額准許之。
六、本件事證已臻明確，兩造其餘攻擊防禦方法，經審酌後，或與本件無涉，或與判
    決結果不生影響，毋庸一一論列。
七、結論：本件原告之訴，為有理由，依民事訴訟法第七十八條、第四百六十三條、
    第三百九十條第二項、第三百九十二條，判決如主文。
中　　　華　　　民　　　國　　九十三　　年　　　十　　　月　　  六      日
                              民事第三庭
                                  審判長法  官  吳  謙  仁
                                        法  官  連  正  義
                                        法  官  蘇  瑞  華
正本係照原本作成。
如不服本判決，應於收受送達後二十日內向本院提出上訴書狀，其未表明上訴理由者
，應於提出上訴後二十日內向本院補提理由書狀（均須按他造當事人之人數附繕本）
上訴時應提出委任律師或具有律師資格之人之委任狀；委任有律師資格者，另應附具
律師資格證書及釋明委任人與受任人有民事訴訟法第四百六十六條之一第一項但書或
第二項（詳附註）所定關係之釋明文書影本。
中　　　華　　　民　　　國　　九十三　　年　　　十　　　月　　　七　　　日
　　　　　　　　　　　　　　　　　　　　書記官  賴  以  真
附註：
民事訴訟法第四百六十六條之一（第一項、第二項）：
對於第二審判決上訴，上訴人應委任律師為訴訟代理人。但上訴人或其他法定代理人
具有律師資格者，不在此限。
上訴人之配偶、三親等內之血親、二親等內之姻親，或上訴人為法人、中央或地方機
關時，其所屬專任人員具有律師資格並經法院認為適當者，亦得為第三審訴訟代理人
。
附表：
   ┌───────────────┬───────────┐
   │          日期                │      金額（新台幣）  │
   ├───────────────┼───────────┤
   │１、八十一年十二月二十一日    │    拾萬元            │
   ├───────────────┼───────────┤
   │２、八十二年五月二十四日      │    壹佰肆拾玖萬壹仟元│
   ├───────────────┼───────────┤
   │３、八十二年六月二十八日      │    拾壹萬伍仟元      │
   ├───────────────┼───────────┤
   │４、八十二年八月六日          │    貳拾捌萬伍仟元    │
   └───────────────┴───────────┘
